# Töö käik

## Kalorimeetri efektiivse soojusmahtuvuse *K* määramine {#work-1}
```{=tex}
\begin{enumerate}
    \item
```
Tutvusime kalorimeetri ehitusega ja joonistasin selle skeemi
    *\@ref(fig:calorimeter)* aruandesse.

```{=tex}
    \item
```

Soojusliku tasakaalu võrrandi koostamisel tuleb arvestada, et osa
    soojust läheb (või võetakse) kalorimeetri anuma, segaja ja
    termomeetri soojenemiseks algtemperatuurist lõpp-temperatuurini.
    Selleks kõigeks vajaliku soojusmahtuvuse arvutamine on keeruline ja
    seepärast tuleb eelistada eksperimentaalset määramist. Kasutatakse
    segamismeetodit, mis seisneb järgmises:

```{=tex}
\begin{enumerate}[label*=\arabic*.]
	\item 
```

Valasime kalorimeetrisse teatud hulga külma vett massiga $m_k$ (umbes ühe liitri). NB!
    Soovitatav on esmalt kaaluda anum ja selle mass fikseerida
    protokollis. Seejärel valasime külma vee anumasse ning mõõtsime
    kogumassi ja selle kaudu külma vee massi $m_k$. Seejärel asetasime
    anuma kalorimeetrisse. Paigaldasime segaja ja termomeetri ning
    sulgesime kalorimeetri kaanega. Lasksime mõnda aega seista, et
    toimuks soojusvahetus.
```{=tex}
\item[]
```

Fikseerisime kalorimeetri anumas oleva vedeliku temperatuuri $T_k$.

```{=tex}
\item 
```

Tegelesime sooja vee ettevalmistamisega. Selleks soojendasime ligikaudu ühe liitri vett keedukannus. Valasime mõõteklaasi mingi
    koguse sooja vett. NB! Fikseerisime protokollis sooja vee massi
    $m_s$. Vahetult enne sooja vee valamist kalorimeetri sisemisse
    anumasse mõõtsime ja protokollisime selle temperatuuri $T_s$.
    Järgisime temperatuuri mõõtmise reegleid. Mõõtsime temperatuuri
    vähemalt kahe minuti kestel erinevatel kõrgustel vedelikus, võtsime
    keskmise väärtuse ja protokollisime selle.

```{=tex}
\item{}
```

Pärast sooja vee valamist kalorimeetrisse segasime seda ettevaatlikult segistiga. NB! Kalorimeetrianumas vett segades olime
    ettevaatlikud, et segaja ei liiguks vastu termomeetrit. Seejärel
    fikseerisime protokollis segu temperatuuri *T*.
```{=tex}
\end{enumerate}

\item
```

Sooja vee poolt äraantud soojushulk peab võrduma külma vee poolt saadud soojushulgaga ja kalorimeetrile äraantud efektiivse soojushulga summaga:

```{=tex}
\begin{equation}
c \cdot m_s \cdot (T_s - T) = c \cdot m_k \cdot (T - T_k) + K \cdot (T - T_k),
(\#eq:cmt)
\end{equation}
```
millest saame kalorimeetri efektiivse soojusmahtuvuse
```{=tex}
\begin{equation}
K = c \cdot (m_s \cdot \frac{T_s - T}{T - T_k} - m_k).
(\#eq:k)
\end{equation}
\item
```
Fikseeritud mõõtmistulemuste ja seose *\@ref(eq:k)* järgi leidsime kalorimeetri efektiivse soojusmahtuvuse *K*.
```{=tex}
\item
```
Seega *K* määramiseks tuli mõõta:
```{=tex}
\TabPositions{5cm}
%\NumTabs{2}
\begin{enumerate}[label*=\arabic*.]

\item sooja vee mass \tab $m_s = \dotfill \cdot kg$; \tab
\item külma vee mass \tab $m_k = \dotfill \cdot kg$; \tab
\item sooja vee temperatuur \tab $T_s = \dotfill \cdot K$; \tab
\item külma vee temperatuur \tab $T_k = \dotfill \cdot K$; \tab
\item segu temperatuur \tab $T = \dotfill \cdot K$. \tab
\end{enumerate}
\end{enumerate}
```
Vee erisoojuse keskmine väärtus on: $c = 4190 \cdot \frac{J}{Kg \cdot K}$.

## JÄÄ SULAMISSOOJUSE LEIDMINE

1. Määrasime järgnevalt katseliselt jää sulamissoojuse.

2. Kalorimeetris oli vajalik vesi juba olemas laboratoorse [töö esimesest osast](#work-1) (kalorimeetri efektiivse soojusmahtuvuse määramine). Kogu vedeliku mass on teada (NB! Kui jääd ei saa või ei taheta kaaluda, siis on protokollitud anuma mass, külma vee mass ja sinna lisatud sooja vee mass). Lisatud jääkoguse massi saab kindlaks määrata ka katse lõpus, kui kaaluda kogu anumas olnud vedeliku kogus ja lahutada lõpp-massist eelpool mainitud (anuma, külma vee ja sooja vee massid). Seega kogu vedeliku mass kalorimeetri anumas on võrdne $\\ m_v = m_k + m_s = \dotfill \cdot kg$. Enne mõõtmisi võib kontrolliks siiski kaaluda üle kalorimeetri koos veega ning kontrollida, kas vee kogumass on võrdne arvutatud kuuma ja külma vee masside summaga. {#work-2-2}

3. Eelnevast on teada ka kogu segu temperatuur $T_1 = T = \dotfill \cdot K$. NB! Kontrollisime, ega segu temperatuur ei olnud vahepeal muutunud. Juhul, kui see oli nii, siis fikseerisime uue näidu protokollis.

4. Asetasime suured jäätükid vett imavale paberile, mille alla oli asetatud termoisoleeriv aine (kork, vahtkumm vms). Jäätükid kuivatasime paberiga ja lasksime paberi abil (mitte käega!) kalorimeetris olevasse vette.

5. Vett kalorimeetris hakatakse pidevalt segama, kuni kogu jää on sulanud ja sellest tekkinud vesi segunenud. Seda näitab termomeeter, mille abil fikseeritakse minimaalse temperatuuri näit, mis ongi lõpptemperatuuriks $T_L$.

6. Edasi eraldasime ettevaatlikult kalorimeetrist termomeetri ja segaja nii, et nendega kaanevad veetilgad kalorimeetrisse tagasi langesid (raputasime kergelt). Siis võtsime kalorimeetrist välja sisemise anuma veega ja mõõtsime võimalikult täpselt selles oleva vee koguse mõõteklaasi abil ja/ või kaalude abil. Leidsime jää sulamisest tekkinud vee massi $m_{jää}$. (Või toimisime nii, nagu [punktis *2*](#work-2-2) kirjeldatud.)

7.  Arvutasime jää sulamissoojuse $\lambda_{eks}$. Võrdlesime seda teatmikes antuga ja leidsime suhtelise erinevuse:

    $$R = \frac{|\lambda_{akts} - \lambda{eks}|}{\lambda_{eks}} \cdot 100\%.$$
    
    Hindasime katse läbiviimise korrektsust ning tulemuste täpsust.

Kuna jõud on vektoriaalne suurus, siis on jõul nii väärtus kui suund.
Vektoreid saab liita. Sihitisele mõjuva koondjõu vektor on sellele
sihitisele mõjuvate jõudude vektorite summa. Kui ese on taustsüsteemi
suhtes paigal, siis on sellele esemele selles taustsüsteemis mõjuvate
jõudude summa null. Kui jõud mõjuvad samasihiliselt, on nende vektoreid
lihtne liita: tuleb need vaid nihutada samale sirgele niimoodi, et iga
järgmise jõu vektori alguspunkt ühtib eelmise jõu vektori lõpppunktiga.
Selleks ei pea vektorid isegi mitte samasihilised olema.

Siinses töös käsitleme vektoreid tasandil. Kui vektorid on üksteisega
risti, saab nende resultantvektori pikkuse arvutada Pythagorase teoreemi
abil. Kui vektorid pole üksteisega risti, siis kui on teada nende
ühendatud kahe vektori vaheline nurk, saab kasutada resultantvektori
pikkuse arvutamiseks koossinusteoreemi. Eks Pythagorase teoreem olegi
koossinusteoreemi erijuht! Seetõttu esitan siinkohal koossinusteoreemi
(\@ref(thm:koossiinusteoreem)):

```{theorem koossiinusteoreem, name="Koossiinusteoreem"}
Kolmnurga külje pikkus on võrdne ruutjuurega selle kolmnurga teiste külgede pikkuste ruutude ning nende teiste külgede pikkuste ja nende vahelise nurga koosinuse kahekordse korrutise vastandarvu summast. [@koossiinusteoreem]
```

```{r adding-vectors, fig.cap = "Jõuvektorite liitmine", fig.margin = TRUE}
include_svg(file.path("töö-käik", "adding-vectors.svg"))
```

Joonisel \@ref(fig:adding-vectors) on esitatud vektorid
$\overrightarrow{F}$ ja $\overrightarrow{Q}$, mis on liidetud vektoriks
$\overrightarrow{R}$. Vektori $\overrightarrow{R}$ pikkuse saame
arvutada nende liidetavate vektorite pikkuste ja nendevahelise nurga
koosinuse abil, kui need vektorid eelnevalt üksteisele otsa järjestada
geomeetriliselt. Lõik *AC* on sama pikk kui lõik *OB*, sest need on sama
rööpküliku vastasküljed. Seega on $\overrightarrow{AC}$ sama mis
$\overrightarrow{Q}$. Koosinusteoreemi rakendamiseks on vajalik kahe
külje ja nende vahelise nurga suuruste teadmine. Kui see teadmine on
olemas, saab arvutuse teostada. Kuna rööpküliku lähisnurkade summa on
180°, siis valem summavektori pikkuse arvutamiseks on selline:

```{=tex}
\begin{flalign}
|\overrightarrow{R}| & = \sqrt{|\overrightarrow{F}|^2 + |\overrightarrow{Q}|^2 - 2 \cdot |\overrightarrow{F}|^2 \cdot |\overrightarrow{Q}|^2 \cdot cos(180° - \alpha)} &\\
& = \sqrt{|\overrightarrow{F}|^2 + |\overrightarrow{Q}|^2 + 2 \cdot |\overrightarrow{F}|^2 \cdot |\overrightarrow{Q}|^2 \cdot cos(\alpha)}
(\#eq:cosine-theorem)
\end{flalign}
```
Üks vektoriaalne suurus on gravitatsioonist tingitud standardkiirendus.
Korduvates katsetes aastates 1995 - 2017 mõõdeti selleks Suurupis iga
kord $9.8182 \cdot \frac{m}{s^2}$ [@oja2021absolute].

```{r, echo=FALSE, results='asis'}
#cat("\\twocolumn")
```

Kuigi selles raportis soovitakse näha nurki kraadides, on vaja R'i jaoks
teisendada need arvutuste jaoks radiaanideks:

$$nurk_{radiaanides} = \frac{nurk_{kraadides} \cdot \pi}{180}$$

```{r, echo=FALSE, results='asis'}
#cat("\\twocolumn")
```

## Töö sisu

### Praktiline osa 1: Samas punktis rakendatud erisihiliste vektorite liitmisreegli katseline kinnitamine

1.  Riputasime dünamomeetrite $D_1$ ja $D_2$ külge lõdvalt konksudega
    kolmeharulise nööri (joonis \@ref(fig:setting-up-test-device)).

2.  Nullisime dünamomeetrite näidud nende skaala pööramisega. Selleks
    tuli skaalat hoidev kruvi dünamomeetri korpusel veidi lahti keerata
    ja dünamomeetri väliskestale kinnitatud rõngast ümber dünamomeetri
    keerata. Pärast nullimist tuli skaalat hoidev kruvi taas kinni
    keerata. Huvitav asjaolu oli, et ühel dünamomeetril see kruvi mitte
    isegi ei logisenud, vaid seda polnudki.

3.  Vineerplaadile kinnitasime kinnitusnätsuga puhta valgevõitu
    paberilehe *L*, mille vorming oli *A3*.

4.  Alla rippuva nööri otsa riputasime raskuse, mille massi *m*
    märkisime üles.

    ```{r mass, attr.source = ".numberLines"}
    m <- 1
    ```

5.  Märkisime paberilehele nööride lõikumispunkti *O* ja sellest
    võimalikult kaugele iga nööri suunas ühe punkti *A*, *B* ja *C*.
    Seda on hästi võimalik teha nööri varju järgi, kui suunata
    paberilehele paralleelne valgusvoog. Mina seda meetodit siiski ei
    kasutanud, kuna ei tulnud selle peale ega viitsinud nii palju lugeda
    ka, vaid panin kirjutusvahendi vastu nööri ja märkisin punktid.

6.  Fikseerisime dünamomeetri näidud.

    ```{r first-experiment-f-q, attr.source = ".numberLines"}
    f <- 4
    q <- 8
    ```

7.  Nautisime õhkkonda. (Juhendis on see punkt tühi.)

8.  Eraldasime paberilehe vineerplaadilt ja ühendasime joonlaua abil
    punktid *AO*, *BO* ja *CO*, st ühendasime joonlaua abil nööride
    lõikumispunkti (jõudude rakenduspunkti) *O* punktidega *A*, *B* ja
    *C*. Saime sirged, mis näitavad jõudude $\overrightarrow{F}$,
    $\overrightarrow{Q}$ ja
    $\overrightarrow{P} = m \cdot \overrightarrow{g}$ suunda.

9.  Mõõtsime vektorite $\overrightarrow{F}$ ja $\overrightarrow{Q}$
    vahelise nurga $\alpha$ malli abil.

    ```{r alpha, attr.source = ".numberLines"}
    alpha <- 68
    ```

10. Kordasime katset teistsuguse tasakaalustava jõu ja nurga $\alpha$
    korral.

    ```{r first-experiment-second-round, attr.source = ".numberLines"}
    m <- c(m, 2)
    f <- c(f, 8)
    q <- c(q, 16)
    alpha <- c(alpha, 59)
    ```

### Praktiline osa 2: Rööpsete jõudude liitmine

1.  Panime dünamomeetri aasadest läbi raudvarva (joonis
    \@ref(fig:schema-joining-parallel-forces)) ja nullisime
    dünamomeetrite näidud.

2.  Riputasime kahte kohta raudvarvale erinevad raskused ja kuigi
    soovitati märkida viltpliiatsi või markeriga varvale nende
    rakenduspunktid *A* ja *B*, tegutsesime hoopis vastupidi paigutades
    raskused muude katsetajate poolt juba varasemalt tähistatud
    kohtadesse.

    ```{r m1-m2, attr.source = ".numberLines"}
    m_1 <- 1
    m_2 <- 3.0012
    f_from_device <- 12
    q_from_device <- 26
    ```

3.  Võtsime raskused varvalt maha, ühendasime need ja riputasime koos
    varvale. Nihutasime raskust mööda varvast senikaua, kuni
    dünamomeetrid näitasid endisi väärtusi. Sellega olime leidnud
    resultantjõu rakenduspunkti *M*.

4.  Mõõtsime joonlaua abil resultantjõu rakenduspunkti ja eelnevalt
    varvale märgitud rööpjõudude rakenduspunktide vahelised kaugused
    *AM* ja *BM*. Kandsime andmed tabelisse \@ref(tab:parallel-forces).

    ```{r am-bm, attr.source = ".numberLines"}
    am <- 17.3
    bm <- 9.8
    ```

5.  Sooritasime kirjeldatud viisil veel teise katse kasutades selleks
    teisi raskusi ning rakenduspunktide *A* ja *B* teisi asukohti.

    ```{r second-experiment-second-round, attr.source = ".numberLines"}
    m_1 <- c(m_1, .5)
    m_2 <- c(m_2, 5)
    f_from_device <- c(f_from_device, 12)
    q_from_device <- c(q_from_device, 42)
    am <- c(am, 27.1)
    bm <- c(bm, 2.3)
    ```

6.  Katse lõpetades pidime kustutama varvalt vildika jooned ära, kuid me
    ei teinud seda, kuna me ei teinud sinna ka tähistusi.

## Andmete kogumise-salvestamise metoodika.

Sisendandmed mõõtsime ja salvestasime käsitsi.

```{r, echo=FALSE, results='asis'}
#cat("\\onecolumn")
```
